---
title: "EXAMEN PARCIAL - Curso 1"
format: docx
editor_options: 
  chunk_output_type: console
---

# **Indicaciones generales**

```         
1.  La entrega debe realizarse en un archivo Word (.docx).

2.  Cada respuesta debe incluir obligatoriamente:

    -   El gráfico y/o la tabla correspondiente, pegado(a) como imagen en el documento Word.

    -   Un texto de interpretación redactado de forma clara, precisa y coherente.

3.  La evaluación considerará principalmente:

    -   La calidad de la interpretación de los resultados.

    -   La validez analítica del procedimiento utilizado.

    -   La adecuación del tipo de gráfico o tabla al tipo de variables analizadas.

    -   La claridad y estética del gráfico o tabla presentado(a) (legibilidad de ejes, títulos, escalas y leyendas y ceñido solo a lo visto en clase).

4.  Todas las interpretaciones deben realizarse exclusivamente a partir de los resultados obtenidos en el análisis.

5.  No se deben incluir capturas de pantalla del entorno de RStudio. Únicamente deben incluirse los gráficos o tablas finales.

6.  La nota mínima aprobatoria es 11 sobre 20.
```

## **PARTE A — Banco Mundial – WDI**

**Puntaje total: 8 puntos**

### **Instrucciones para la preparación de datos**

Ejecutar exactamente el siguiente código en R:

```{r, eval=FALSE}
library(WDI)
library(dplyr)
library(tidyr)

paises <- c("PER","CHL","ARG","BRA","COL","URY","MEX","ECU","BOL","PRY",
            "USA","DEU","JPN","KOR","ZAF")

indicadores <- c(
  desempleo = "SL.UEM.TOTL.ZS",
  acceso_elec = "EG.ELC.ACCS.ZS",
  gasto_salud = "SH.XPD.CHEX.GD.ZS"
)

wdi_2022 <- WDI(
  country = paises,
  indicator = indicadores,
  start = 2022,
  end = 2022,
  extra = TRUE
) %>%
  filter(region != "Aggregates")

```

Variables de interés:

-   desempleo: tasa de desempleo total (% de la fuerza laboral).

-   acceso_elec: porcentaje de población con acceso a electricidad.

-   gasto_salud: gasto corriente en salud como porcentaje del PBI.

-   country: país.

-   region: región del Banco Mundial.

### **Pregunta A.1 (4pts.)**

Genere un gráfico que permita describir la distribución de la tasa de desempleo en 2022 para los países incluidos.

A partir del gráfico:

-   Describa la forma general de la distribución (simetría, concentración de valores, presencia de colas).

-   Indique si se observan valores extremos y señale, cuando corresponda, los países asociados a dichos valores.

### **Pregunta A.2 (4 pts.)**

Genere un gráfico que muestre la relación entre:

-   Gasto en salud (% del PBI).

-   Acceso a electricidad (% de la población).

A partir del gráfico:

-   Describa el patrón observado entre ambas variables.

-   Indique si el patrón sugiere una relación clara o difusa entre los indicadores.

### **Pregunta A.3 (4pts.)**

Genere una **tabla de resumen descriptivo** para las variables:

-   desempleo

-   acceso_elec

-   gasto_salud

La tabla debe incluir, como mínimo: media, mediana y rango intercuartílico.

A partir de la tabla:

-   Identifique qué variable presenta mayor dispersión relativa entre países.

-   Indique si existen diferencias relevantes entre la media y la mediana en alguna variable e interprete qué sugiere ello sobre la distribución de los datos.

## **PARTE B — Latinobarómetro**

**Puntaje total: 8 puntos**

### **Instrucciones para la preparación de datos**

Usar la base de datos de Latinobarómetro 2023 que fue utilizada en clase.

Importar el archivo en R y ejecutar:

```{r, eval=FALSE}
library(readr)
library(dplyr)

latb <- read_csv("latb2023.csv")

latb_peru <- latb %>%
  filter(IDENPA == 604) %>%
  select(
    SEXO,
    EDAD,
    P15STGBS,
    P18ST.A,
    P11STGBS.A
  ) %>%
  rename(
    sexo = SEXO,
    edad = EDAD,
    interes_politica = P15STGBS,
    confianza_medios = P18ST.A,
    satisfaccion_democracia = P11STGBS.A
  )
```

Variables:

-   interes_politica: interés en la política (escala ordinal).

-   confianza_medios: confianza en los medios de comunicación (escala ordinal).

-   satisfaccion_democracia: satisfacción con la democracia (escala ordinal).

-   edad: edad en años.

-   sexo: sexo de la persona encuestada.

### **Pregunta B.1 (4pts.)**

Construya una tabla de frecuencias y un gráfico adecuados para describir la distribución de interes_politica.

A partir de los resultados:

-   Describa el nivel predominante de interés en la política.

-   Indique si la distribución se concentra en valores bajos, intermedios o altos.

### **Pregunta B.2 (4pts.)**

Genere un gráfico que permita analizar la relación entre:

-   satisfaccion_democracia (categórica)

-   confianza_medios (categórica)

A partir del gráfico:

-   Describa cómo varía la confianza en los medios según el nivel de satisfacción con la democracia.

-   Indique si se observan diferencias sistemáticas entre los niveles de satisfacción.

-   Interprete el resultado en términos de actitudes políticas y percepción institucional.

### **Pregunta B.3 (4pts.)**

Genere un gráfico adecuado para analizar cómo varía el **interés en la política** según:

-   sexo

A partir del gráfico:

-   Indique si se observan diferencias entre grupos.

-   Interprete si dichas diferencias parecen relevantes o marginales en términos sustantivos.
